臺灣高等法院民事判決
110年度上易字第305號
上  訴  人  城裕企業有限公司

法定代理人  魏碧霞  
訴訟代理人  周福珊律師
            王暐凱律師
被 上訴 人  國信環保股份有限公司

法定代理人  賴春敏  
訴訟代理人  李岳洋律師
            白子廣律師
            陳靖琳律師
上列當事人間請求給付買賣價金事件，上訴人對於中華民國109
年11月30日臺灣桃園地方法院109年度訴字第510號第一審判決提
起上訴，本院於110年11月2日言詞辯論終結，判決如下：
    主      文
上訴駁回。
第二審訴訟費用由上訴人負擔。
    事實及理由
壹、程序方面
 「當事人喪失訴訟能力或法定代理人死亡或其代理權消滅者，
  訴訟程序在有法定代理人或取得訴訟能力之本人，承受其訴訟
  以前當然停止」、「第一百六十八條至第一百七十二條及前條
  所定之承受訴訟人，於得為承受時，應即為承受之聲明」，民
  事訴訟法第170條、第175條第1項分別定有明文。被上訴人法
  定代理人原為趙哲明，嗣變更為賴春敏，茲據賴春敏聲明承受
  訴訟（見本院卷第51-54、121-124頁），核無不合，應予准許
  ，爰列被上訴人之法定代理人為賴春敏。
貳、實體方面
本件上訴人於原審起訴及本院主張：伊於民國104年11月中旬進
  口如附表所示挖土機（下稱系爭挖土機），被上訴人於105年
  初向伊租用系爭挖土機，嗣兩造於105年5月6日合意，被上訴
  人以價金新臺幣（下同）136萬5,000元向伊買受系爭挖土機，
  被上訴人並應按月給付伊4萬5,000元至全數清償為止（下稱系
  爭買賣契約）。惟被上訴人僅給付34萬0,800元，迄今尚積欠
  伊102萬4,200元，屢經催討，仍拒絕給付，爰先位依系爭買賣
  契約之法律關係，請求被上訴人給付剩餘價金。倘認系爭買賣
  關係不存在，則系爭挖土機為伊所有，而由被上訴人無權占有
  ，伊自得行使所有物返還請求權，且被上訴人無法律上原因享
  有使用收益系爭挖土機之利益，致伊受有損害，爰備位依民法
  第767條、第179條之規定，請求被上訴人返還系爭挖土機，及
  償還自107年7月21日起至109年7月21日間止合計108萬元不當
  得利中之102萬4,200元，暨至返還系爭挖土機日止，按月償還
  4萬5,000元之不當得利等語。並㈠先位聲明：被上訴人應給付
  上訴人102萬4,200元，及自起訴狀繕本送達翌日起至清償日止
  ，按週年利率5%計算之利息。㈡備位聲明：⒈被上訴人應將系爭
  挖土機返還與上訴人；⒉被上訴人應給付上訴人102萬4,200元
  ，及自民事訴之變更追加暨準備狀繕本送達翌日起至返還系爭
  挖土機之日止，按月給付上訴人4萬5,000元。
被上訴人則以：伊於104年12月15日與訴外人劉家東簽立挖土機
  買賣合約書（下稱系爭合約書），約定伊以價金100萬元買受
  劉家東所有之系爭挖土機，伊並於同日交付100萬元予劉家東
  。買賣契約係存在於伊與劉家東之間，且伊已取得系爭挖土機
  之所有權，兩造間未曾有系爭挖土機租賃或買賣之合意等語，
  資為抗辯。
原審就上訴人之請求，判決上訴人敗訴，上訴人不服，提起上
  訴，並聲明：㈠原判決廢棄。㈡先位聲明：被上訴人應給付上訴
  人102萬4,200元，及自起訴狀繕本送達翌日起至清償日止，按
  週年利率5%計算之利息。㈢備位聲明：被上訴人⑴應將系爭挖土
  機返還予上訴人；⑵應給付上訴人102萬4,200元，及自民事訴
  之變更追加暨準備狀繕本送達翌日起至返還系爭挖土機之日止
  ，按月給付上訴人4萬5,000元。被上訴人則為答辯聲明：上訴
  駁回。
兩造所不爭執之事項：
㈠上訴人於104年11月9日自日本進口系爭挖土機〔見臺灣新北地方
  法院（下稱新北地院）卷第15-16頁〕。
㈡104年11月26日至同年12月30日，系爭挖土機於上訴人占有、管
  領中進行整備、維修養護（參原審卷第89-94頁）。
㈢上訴人前法定代理人林元松於106年5月15日過世。
本件之爭點：㈠兩造是否就系爭挖土機成立系爭買賣契約？㈡上
  訴人先位依系爭買賣契約請求被上訴人給付價金102萬4,200元
  是否有理由？㈢上訴人是否仍為系爭挖土機之所有權人？被上
  訴人占有系爭挖土機是否無法律上之正當理由？㈣上訴人備位⒈
  依民法第767條第1項之規定，請求被上訴人返還系爭挖土機是
  否有理由？⒉依民法第179條請求被上訴人返還占有系爭挖土機
  之不當得利，是否有理由？茲分別析述如下：
㈠被上訴人於上訴人現實將系爭挖土機之占有移轉予被上訴人之
  時，取得系爭挖土機之所有權：
⒈按依民法第761條第1項前段規定，動產物權之讓與，非將動產
  交付，不生效力。此之所謂交付，非以現實交付為限，如依同
  條第1項但書及第2項、第3項規定之簡易交付、占有改定及指
  示交付，亦發生交付之效力。而所謂現實交付，乃指讓與人將
  其對於物的支配、管領力移轉於受讓人，使受讓人得以支配、
  管領受讓之物而言。
⒉經查：
⑴證人劉家東到庭證稱：伊認識兩造之法定代理人，伊是以110萬
  元向林元松老闆本人買了一台挖土機，再以110幾萬元賣給被
  上訴人，跟林元松買的時候，應該有簽契約書，伊當時拜託林
  元松把這台挖土機賣給伊，他也同意，講好110萬元價金分期
  付款，有時拿現金、有時用匯款，第一次有拿20萬元，後來每
  個月有拿幾萬給他；伊把挖土機賣給被上訴人時，有跟被上訴
  人簽訂系爭合約書，契約書上所載出賣金額100萬元，是因為
  之前伊跟被上訴人買賣機器，伊交的貨不對被退回，要把價金
  還給被上訴人，還有欠被上訴人2、30萬元沒有還，所以超過1
  00萬元的部分就抵掉；系爭挖土機應該是林元松載去給被上訴
  人，林元松也知道伊將系爭挖土機轉賣給被上訴人等語（見原
  審卷第69-70頁）。又上訴人陳稱：系爭挖土機約在12月中下
  旬時，由伊委託司機將系爭挖土機送到被上訴人公司等語（見
  原審卷第48頁），核與劉家東前揭證稱：系爭挖土機應該是林
  元松載去給被上訴人等語相符。且被上訴人與劉家東就系爭挖
  土機之買賣，係於104年12月15日簽訂系爭合約，有系爭合約
  書可參（見原審卷第31-32頁），其等簽訂系爭合約之時間104
  年12月15日，亦核與上訴人所稱載送系爭挖土機予被上訴人之
  時間，即104年12月中下旬大致相符。佐以，系爭挖土機現確
  由被上訴人占有，則劉家東前揭證述其係向上訴人之原法定代
  理人林元松以110萬元購買系爭挖土機後，再將之出售予被上
  訴人，並由林元松將系爭挖土機交付予被上訴人等情，堪信為
  真實。
⑵上訴人雖否認其原法定代理人林元松有將系爭挖土機出售予劉
  家東，並主張：系爭挖土機於104年11月中旬報關進口後，至1
  04年年底，約2個月時間，均由上訴人所管領、維護，而系爭
  合約書之簽訂日期為104年12月15日，且證人吳進武證述系爭
  挖土機是被上訴人派車來載走，亦與劉家東所述不符，足證劉
  家東證述其向上訴人購買系爭挖土機為不實，又劉家東未曾占
  有系爭挖土機，被上訴人竟稱向其購買系爭挖土機，顯與常情
  有違，實則當時上訴人僅有將系爭挖土機出租予被上訴人，而
  無出售之情事等語。惟查：
①上訴人前員工吳進武固證稱：伊以前是上訴人的員工，擔任砂
  石車司機，載運砂石，約3、4年前離職，伊不認識被上訴人法
  定代理人，伊是在5、6年前曾載送被上訴人向上訴人購買的四
  方塊石肉粽至被上訴人廠房，除此之外，沒有幫上訴人載送挖
  土機或其他東西至被上訴人處。伊知道上訴人約在104年11月
  間，有進口系爭挖土機，因為系爭挖土機放在上訴人廠房裡面
  兩個月，伊沒有幫上訴人載過挖土機到被上訴人那邊，伊聽當
  時上訴人的老闆林元松說，是被上訴人公司有派車來載挖土機
  ，伊有在被上訴人廠房裡看到那台怪手等語（見原審卷第66-6
  8頁）。然其證述系爭挖土機係被上訴人派車來載一節，核與
  前揭上訴人所述系爭挖土機約在12月中下旬時，由伊委託司機
  將系爭挖土機送到被上訴人公司，及劉家東證述系爭挖土機應
  該是林元松載去給被上訴人等內容不符，已難認為真實，佐以
  ，吳進武就系爭挖土機如何載送至被上訴人處所為之證言，並
  非其親自見聞，而係聽林元松所述，因此，本院尚無法僅憑吳
  進武此項與上訴人及劉家東所述不符之傳聞證言，而形成系爭
  挖土機係被上訴人派車至上訴人處載運之心證，更無法據此推
  論劉家東證述系爭挖土機應該是林元松載去給被上訴人一節為
  不實。
②上訴人於原審先係陳稱：105年初被上訴人向上訴人租用系爭挖
  土機，承租數月後，兩造於105年5月6日合意由被上訴人以136
  萬5,000元向上訴人購買系爭挖土機（見新北地院卷第10頁）
  。嗣改稱：系爭挖土機約在12月中下旬時，由伊委託司機將系
  爭挖土機送到被上訴人公司，並聲請當時將系爭挖土機運送至
  被上訴人之司機吳進武到庭作證等語（見原審卷第48頁）。其
  後再改稱：系爭挖土機一直到105年上旬，均由上訴人占有管
  領、維修養護，被上訴人於105年中向上訴人以每月4萬5,000
  元，租用系爭挖土機，並於時序表載明105年5月6日出租被上
  訴人等語（見原審卷第83頁）。嗣於本院審理時，上訴人再稱
  ：被上訴人向上訴人承租系爭挖土機，於105年上旬派車自上
  訴人之廠房取走系爭挖土機，嗣兩造於105年5月6日合意由被
  上訴人以136萬5,000元向上訴人購買系爭挖土機等語（見本院
  卷第98、139頁）。則上訴人就系爭挖土機係何時、由何人運
  送至被上訴人處，先係陳稱係104年12月中下旬，由其司機吳
  進武將系爭挖土機送到被上訴人公司，待吳進武到庭作證否認
  有此事實後，再改稱係105年上旬，被上訴人派車自上訴人之
  廠房取走系爭挖土機，其前後所述不一，已難信實 。益徵無
  法據此推論劉家東前揭證述之內容為不實。
③再按占有之移轉，因占有物之交付而生效力。前項移轉，準用
  第761條之規定，民法第946條亦定有明文。查本件將系爭挖土
  機運送至被上訴人者，不論係上訴人或被上訴人所為，但上訴
  人確已將系爭挖土機現實交付予被上訴人，而生占有移轉之效
  力一節，應可認定。又上訴人就何以將系爭挖土機移轉占有予
  被上訴人之原因，固主張係因被上訴人向其承租，其後兩造復
  合意成立買賣等情，但已為被上訴人所否認，而上訴人就租賃
  及買賣契約之存在、被上訴人有給付租金及價金等各項事實，
  雖提出105年5月6日之挖土機買賣合約書及107年11月30日之統
  一發票為證（見新北地院卷第17-21頁），但前揭合約書及統
  一發票均係上訴人片面自行製作之文書，被上訴人既未於前揭
  合約書上簽章，亦否認曾收受該統一發票，且被上訴人未持此
  發票申報營業稅，亦有財政部北區國稅局桃園分局函可參（見
  本院卷第95頁），自難憑此推論，兩造有成立租賃或買賣契約
  之合意，是上訴人此部分主張難認為真正。
④另上訴人主張系爭挖土機於104年11月中旬進口，一直到105年
  年上旬，均由其占有管領、維修養護，嗣被上訴人於105年中
  旬向其租用系爭挖土機等情，並提出日期分別為104年11月26
  日、104年12月29日、104年12月30日、105年5月21日、105年5
  月27日之估價單為證（見原審卷第89-97頁）。惟倘上開估價
  單均係上訴人維修系爭挖土機所支出之費用，而依其主張被上
  訴人係先租用系爭挖土機後，兩造再於105年5月6日合意就系
  爭挖土機成立買賣契約，準此，兩造既於105年5月6日就系爭
  挖土機成立買賣契約，且被上訴人在此之前已占有系爭挖土機
  ，則上訴人何以在成立買賣後之105年5月21日、105年5月27日
  ，仍再行支出系爭挖土機之維修費用？足認上揭管領維修費用
  無從作為推論系爭挖土機所有權移轉原因之判斷基礎。本院自
  無從依104年12月29日、104年12月30日上開估價單之記載，及
  上訴人主張104年12月30日前仍由其支出維修費用之事實，形
  成劉家東證述其向上訴人購買系爭挖土機之證述為不實之心證
  。
⑤再者，劉家東向上訴人購買系爭挖土機後，再轉售予被上訴人
  ，並指示由上訴人直接將系爭挖土機交付予被上訴人，此種交
  易形態，為社會所常見，是劉家東縱未現實占有系爭挖土機，
  亦難認上開交易有與交易常情相違背之處。
⑶綜上，上訴人已將系爭挖土機現實交付予被上訴人，而生占有
  移轉之效力，業如前述，而上訴人就其主張將系爭挖土機移轉
  占有予被上訴人之原因，係先租後買之事實，既未能舉證以實
  其說，並劉家東向上訴人之原法定代理人林元松以110萬元購
  買系爭挖土機後，再將之出售予被上訴人，並由林元松將系爭
  挖土機交付予被上訴人，已據劉家東證述明確，且有其與被上
  訴人簽訂之系爭合約書可參，準此，劉家東向上訴人購買系爭
  挖土機後，將之轉售予被上訴人，並由上訴人將系爭挖土機之
  占有移轉予被上訴人時，自已生現實交付系爭挖土機之效力，
  則被上訴人已取得系爭挖土機之所有權，上訴人並因而喪失系
  爭挖土機之所有權一節，應堪認定。
㈡承前所述，上訴人未能舉證證明兩造就系爭挖土機有成立系爭
  買賣契約之事實存在，其依系爭買賣契約請求被上訴人給付價
  金102萬4,200元，自屬無據，應予駁回。又劉家東向上訴人購
  買系爭挖土機後，將之轉售予被上訴人，並由上訴人將系爭挖
  土機之占有移轉予被上訴人而現實交付時，被上訴人取得系爭
  挖土機之所有權，其占有使用系爭挖土機，自非無法律上原因
  ，且上訴人亦非系爭挖土機之所有權人，則上訴人依民法第76
  7條第1項之規定，請求被上訴人返還系爭挖土機，及依民法第
  179條請求被上訴人返還占有系爭挖土機之不當得利，自亦乏
  無據，應予駁回。
綜上所述，上訴人㈠先位依系爭買賣契約，請求被上訴人給付上
  訴人102萬4,200元，及自起訴狀繕本送達翌日起至清償日止，
  按週年利率5%計算之利息；㈡備位依民法第767條第1項之規定
  ，請求被上訴人返還系爭挖土機，及被上訴人給付上訴人102
  萬4,200元，並自民事訴之變更追加暨準備狀繕本送達翌日起
  至返還系爭挖土機之日止，按月給付上訴人4萬5,000元，於法
  皆屬無據，不應准許。原審為上訴人敗訴之判決，並駁回假執
  行之聲請，即無不合，上訴論旨指摘原判決不當，求予廢棄改
  判，為無理由，應駁回其上訴。
本件事證已臻明確，兩造其餘之攻擊或防禦方法及所用之證據
  ，經本院斟酌後，認為均不足以影響本判決之結果，爰不逐一
  論列，附此敘明。
據上論結，本件上訴為無理由，依民事訴訟法第449條第1項、
  第78條，判決如主文。　
中　　華　　民　　國　　110 　年　　11　　月　　16　　日
                  民事第十一庭  
                        審判長法  官  李慈惠
                              法  官  趙雪瑛
                              法  官  謝永昌
附表：
年份 型號 型式 號碼 廠牌 96年 PC130 6E0 60305 KOMATSU小松 
正本係照原本作成。
不得上訴。
中　　華　　民　　國　　110 　年　　11　　月　　16　　日
　　　　　　　　　　　　　    書記官  王增華